【裁判字號】    92,重訴,1490
【裁判日期】    921111
【裁判案由】    分配合夥出資
【裁判全文】
臺灣臺北地方法院民事判決                      九十二年度重訴字第一四九０號
    原      告  乙○
    訴訟代理人  曹大誠律師
    被      告  甲○○
    訴訟代理人  金玉瑩律師
                顧思敏律師
當事人間請求返還出資事件，本院於中華民國九十二年十月二十八日言詞辯論終結，
判決如下：
    主  文
原告之訴駁回。
訴訟費用由原告負擔。
    事  實
甲、原告方面：
壹、聲明：被告應返還原告新台幣（下同）一千一百五十萬元整，及自本訴狀送達之
    翌日起至清償日止按年息百分之五計算之利息。
貳、陳述：
一、兩造於民國九十年十二月二十七日簽訂合作協議書，約定被告以其所有之土城、
    金城、台北、板橋、中央及廣福等加爾頓美語學校直營據點之資產總值，作價三
    千二百萬元，將其中百分之五十讓售予原告，雙方成立事業合夥關係。原告依約
    陸續將約定之出資額一千一百五十萬元交付被告。嗣於九十一年四月間，原告發
    現被告所使用之教材大量非法抄襲及複製國內外書籍，原告遂請被告停止該項非
    法行為，詎被告不為所動，原告因恐本身涉及刑責，乃不欲繼續合夥，並停止交
    付尚未交付之出資款項，遂於九十一年五月八日以原合作協議書內容不盡詳實為
    由，由兩造簽署意向書乙紙，將該協議書廢除，而擬改以加盟方式合作，但就侵
    犯著作權之事，自不可能行諸文字，惟雙方就加盟條件未達成協議，故合作關係
    乃告全部終止，被告理應將前開原告之出資退還，詎被告履經催告仍置之不理。
二、按兩造所簽合作協議書第九條，固有「乙方（即原告）於簽訂本約後若退出，除
    放棄所有投資與軟硬體權利，並應將以給付甲方之款項中以百分之三十作為違約
    金」之規定。惟查「合夥縱定有存續期間，如合夥人有非可歸責於自己之重大事
    由，仍可聲明退夥，不受前二項之限制」，民法第六百八十六條第三項定有明文
    。本條為對於退夥期間之限制及例外規定，原告自得類推適用民法第六百八十六
    條第三項規定，主張原告當初退夥並非「無故」，亦即有「非可歸責於自己之重
    大事由」，自可援引該條之規定，免除兩造原合作協議書所定之「違約金」責任
    。
參、證據：提出合作協議書乙件、支票影本四件、被告抄襲及複製教材說明表乙件、
    意向書乙件、律師函三件乙件等影本為證。
乙、被告方面：
壹、聲明：駁回原告之訴。
貳、陳述：
一、本件兩造確曾於九十年十二月二十七日簽訂合作協議書，雙方成立合夥關係之乙
    事。原告確於九十年十月二十六日給付被告訂金五十萬元，並陸續於九十一年一
    月至三月間依合作協議書之約定給付被告一千一百萬元，合計為一千一百五十萬
    元。
二、依前揭合作協議書第九條之約定，原告同意若於簽訂該約後退出與被告間之合夥
    關係，除放棄所有投資與軟硬體權利外，並應將已給付被告之款項中以百分之三
    十作為違約金。準此，被告本無返還原告出資之義務，並尚得以原告已給付款項
    之百分之三十作為違約金。嗣原告於九十二年四月十六日委律師來函時，要求被
    告「扣除違約罰金」後返還出資，今復起訴，不但要求被告返還出資，並主張得
    援引民法第六百八十六條第三項之法理免負違約金云云，實無理由，蓋民法該項
    規定係針對退夥要件所為之規定，而前揭合作協議書第九條並非對退夥之要件為
    其他限制，而係約定退夥之代價。且從該項規定之文義、其與相關條文之體系及
    立法之目的觀之，皆無從推導出該項規定有如原告所主張得排除兩造契約之效力
    ，並因而免除原告負擔違約金責任之法理存在。復依私法自治及契約自由之原則
    ，於未違反法律強行規定及公序良俗前提下，個人本得自由以契約約定雙方之權
    利義務關係。前揭合作協議書係雙方經合意所簽訂，內容亦無違法或違背公序良
    俗之處，其效力自不容否定。
三、另原告自九十一年五月起即未依約給付出資，當時從未提及侵犯著作權相關事宜
    云云，係於事後為避免遵守前揭合作協議書之約定，而多次聲稱被告侵犯他人著
    作權。又雙方於前揭合作協議書中並未約定原告得於退夥後主張任何事由請求返
    還出資並免除給付違約金之責。
參、證據：提出雙方就本案歷次往來事件一覽表影本乙件為證。
    理  由
甲、程序方面：
    本件依兩造所訂立之合作協議書第十四條，以合意由本院為第一審管轄法院，本
    院自有管轄權。
乙、得心證之理由：
一、原告起訴主張：兩造於民國九十年十二月二十七日簽訂合作協議書，約定被告以
    其所有之土城、金城、台北、板橋、中央及廣福等加爾頓美語學校直營據點之資
    產總值，作價三千二百萬元，將其中百分之五十讓售予原告，雙方成立事業合夥
    關係，原告依約陸續將約定之出資額一千一百五十萬元交付被告。嗣於九十一年
    四月間，原告發現被告所使用之教材大量非法抄襲及複製國內外書籍，原告遂請
    被告停止該項非法行為，詎被告不為所動，原告因恐本身涉及刑責，乃不欲繼續
    合夥，並停止交付尚未交付之出資款項，遂於九十一年五月八日以原合作協議書
    內容不盡詳實為由，由兩造簽署意向書將該協議書廢除，而擬改以加盟方式合作
    ，但就侵犯著作權之事，自不可能行諸文字，惟雙方就加盟條件未達成協議，故
    合作關係乃告全部終止，類推適用民法第六百八十六條第三項之規定，被告理應
    將前開原告之出資全數退還。
    被告則以：依前揭合作協議書第九條之約定，原告同意若於簽訂該約後退出與被
    告間之合夥關係，除放棄所有投資與軟硬體權利外，並應將已給付被告之款項中
    以百分之三十作為違約金。準此，被告本無返還原告出資之義務，並尚得以原告
    已給付款項之百分之三十作為違約金等語置辯。
二、原告主張兩造於民國九十年十二月二十七日簽訂合作協議書，約定被告以其所轄
    有之土城、金城、台北、板橋、中央及廣福等加爾頓美語學校直營據點之資產總
    值，作價三千二百萬元，將其中百分之五十讓售予原告，雙方成立事業合夥關係
    ，原告依約陸續將約定之出資額一千一百五十萬元交付被告，原告事後已合法退
    夥等情，已據其提出與所述相符之合作協議書、支票影本四張及律師函三份等件
    為證，且為被告所不爭執，應堪信為真實。
三、按民法第六百八十九條規定：「退夥人與他合夥人間之結算，應以退夥時合夥財
    產之狀況為準。退夥人之股分，不問其出資之種類，得由合夥以金錢抵還之。合
    夥事務，於退夥時尚未了結者，於了結後計算，並分配其損益。」故退夥人僅能
    就聲明退夥時之合夥財產，分配損益加以結算，並無必然請求返還全部出資額之
    理。原告主張被告應負返還原告全部出資之義務，已乏法律上之依據。
四、再依私法自治及契約自由之原則，兩造均應受前揭合作協議書之拘束。觀之協議
    書全文，並未就退夥原因是否可歸責原、被告而做不同之約定。而協議書第九條
    約定：「乙方（即原告）於簽訂本合約後退出，除放棄所有投資與軟硬體權利外
    ，並應將已給付甲方（即被告）之款項中以百分之三十作為違約金。」則原告於
    簽約後退夥，即必須放棄所有投資與軟硬體權利，被告並得請求原告給付違約金
    。故依兩造之協議書約定，原告亦無從請求被告返還全部出資。
五、從而，原告依據退夥後之法律關係，請求被告返還出資額一千一百五十萬元，及
    自本訴狀送達之翌日起至清償日止按年息百分之五計算之利息，為無理由，無從
    准許。
六、至於原告主張因被告有侵犯他人著作權之虞而類推適用民法第六百八十六條第三
    項要求退夥一節，然此僅係原告退夥之動機，被告既未否認原告合法退夥之情形
    ，本院就此部分之主張自無庸審究。本件判決之基礎已臻明確，兩造其餘攻擊防
    禦方法，核與判決結果無影響，爰不另一一論述。原告聲請傳喚證人于莉萍、李
    初東及彭國能律師部分，自無再訊問之必要，附此敘明。
丙、結論：
    本件原告之訴為無理由，依民事訴訟法第七十八條，判決如主文。
中      華      民      國    九十二    年    十一    月      十一      日
                          民事第四庭審判長法  官    林勤綱
                                          法  官    劉又菁
                                          法  官    紀文惠
正本係照原本作成
如對本判決上訴，須於判決送達後廿日內向本院提出上訴狀
中      華      民      國    九十二    年    十一    月      十一      日
                                          書記官    袁以明


司法院資訊處製作；財團法人民間司法改革基金會備份。
